ACORDAO-COMPLETO-2548952

ACÓRDÃO 6005/2022 ATA 32/2022 - PRIMEIRA CÂMARA

VISTOS, relatados e discutidos estes autos de tomada de contas especial (TCE) instaurada pela Agência Nacional do Cinema em desfavor da empresa Comunicação Alternativa Ltda. e de seu sócio administrador, o Sr. Nelson Hoineff, em razão da não comprovação da regular aplicação dos recursos captados para a execução do projeto cultural Pronac 01-1840, intitulado "O homem pode voar: A saga de Santos Dumont";
ACORDAM os Ministros do Tribunal de Contas da União, reunidos em sessão da 1ª Câmara, ante as razões expostas pelo Relator, em:
9.1. arquivar os presentes autos, sem julgamento de mérito, com fundamento no disposto nos artigos 169, inciso VI, e 212, do Regimento Interno, c/c o arts. 6º, inciso II, e 19 da IN TCU 71/2012, ante a ausência dos pressupostos de desenvolvimento válido e regular referentes ao exercício substancial do direito ao contraditório e à ampla defesa;	
9.2. notificar a Ancine, a Secretaria Especial da Cultura, a empresa Comunicação Alternativa Ltda. (31.399.272/0001-30) e a Sra. Alice Hoineff, herdeira/sucessora do Sr. Nelson Hoineff.

Tomada de contas especial instaurada em razão de impugnação de parte dos recursos aplicados na execução do projeto cultural Pronac intitulado O homem pode voar: A saga de Santos Dumont.

Primeira Câmara

Agência Nacional do Cinema.

3. Responsáveis: Comunicação Alternativa Ltda. (31.399.272/0001-30) e Nelson Hoineff (XXX.606.847-XX).

13.1. Ministro presente: Vital do Rêgo (Relator).
13.2. Ministros-Substitutos convocados: Augusto Sherman Cavalcanti (na Presidência) e Weder de Oliveira.

VITAL DO RÊGO

Adoto como relatório a instrução de mérito elaborada no âmbito da Secretaria de Controle Externo de Tomada de Contas Especial - SecexTCE (peça 264) , que contou com a anuência do escalão gerencial daquela unidade técnica (peças 265 e 266) .
2.	Transcrevo a seguir, com os ajustes de forma pertinentes, a instrução de mérito em referência:
INTRODUÇÃO
Cuidam os autos de tomada de contas especial instaurada pela Agência Nacional do Cinema, em desfavor da empresa Comunicação Alternativa Ltda. e de seu sócio administrador, o Sr. Nelson Hoineff (falecido) , em razão da não comprovação da regular aplicação dos recursos captados para a execução do projeto cultural Pronac 01-1840, intitulado "O homem pode voar: A saga de Santos Dumont" (peça 1) . 
HISTÓRICO
A Portaria nº 24, de 04/04/2001, autorizou a captação do valor de apoio, totalizando R$ 1.446.459,00 (já redimensionado - peça 37) , no período de 20/02/2001 a 31/12/2004 (peça 65) , com prazo para execução dos recursos 05/04/2001 a 19/02/2005, recaindo o prazo para prestação de contas em 19/4/2005.
A empresa proponente captou recursos autorizados, no montante de R$ 969.000,00, conforme atestam os recibos (peças 15, 16, 29, 30, 39, 47, 50, 54 e 57) e os extratos bancários (peças 110 e 111) .
A prestação de contas foi apresentada em 21/11/2005 (peças 75-85) , sendo complementada em 4/6/2007 (peças 99-107 e 110-111) . 
Por meio da Nota Técnica Ancine/SDI, de 2/1/2006 (peça 89) , foi analisado o conteúdo do DVD contendo a obra audiovisual definitiva, atestando-se o cumprimento do objetivo proposto no projeto. Essa conclusão foi ratificada pelo Relatório de Análise Técnica nº 36/2008 (peça 112) .
Em 5/4/2006, realizou-se inspeção in loco na produtora, da qual resultou o Relatório de Inspeção nº 013/2010 (peças 139-140) , em que foi registrada a ausência de documentos relacionados a despesas no montante de R$ 377.321,72, bem como a realização de despesas estranhas ao projeto, no valor de R$ 9.872,57. Após infrutíferas tentativas de saneamento dessas pendências junto à proponente (peças 141 e 142) , a prestação de contas foi objeto de reanálises, efetuadas em 2013 e 2016 (peças 143, 150 e 164) , resultando na reprovação da execução do projeto, por meio da Deliberação de Diretoria Colegiada nº 1741-E, de 2017 (peça 166) .
A deliberação foi comunicada aos sócios da empresa proponente, os Srs. Nelson Hoinef e Marcos Rezende (respectivamente às peças 169 [AR: 176]; 194 [edital] e 195) . 
Em face de recurso administrativo comprovando que não teria praticado atos de gestão na sociedade, pois havia dela se retirado anteriormente à gestão do projeto (peças 197-203, 208, 209) , o Sr. Marcos Rezende teve a sua responsabilidade afastada por meio da Deliberação de Diretoria Colegiada nº 240-E, de 31/3/2020 (peça 230) . Já o recurso administrativo interposto pela proponente, por intermédio do Sr. Nelson Hoineff (peças 215, 216, 219 e 220) , foi parcialmente acolhido pelo colegiado, alterando-se o fundamento para rejeição das contas ("não aprovação da análise financeira do projeto") e determinando-se a instauração da Tomada de Contas Especial.
Constatado o falecimento do responsável Nelson Hoineff (peça 223) , as notificações (peças 239-242) foram dirigidas à Sra. Alice Hoineff, única herdeira/sucessora conhecida (peça 237) , que não apresentou justificativas para elidir a irregularidade e, tampouco, promoveu a devolução dos recursos, instaurando-se a presente TCE, registrada no Sistema e-TCU sob no número 1818/2018.
 O fundamento para a instauração da Tomada de Contas Especial, conforme consignado na matriz de responsabilização elaborada pelo tomador de contas, foi a constatação da seguinte irregularidade: 
Apresentação de documentação inidônea a título de comprovação de despesas relativas ao O homem pode voar: A saga de Santos Dumont - Trata-se de uma Produção de longa-metragem do gênero documentário, sobre o papel pioneiro exercido por Santos-Dumont no campo das invenções e celebrar o centenário da primeira grande conquista da aviação: a dirigibilidade dos aeróstatos, solucionada por Santos-Dumont em 1901, culminando no vôo do 14-bis. (Os valores originais lançados como provenientes da lei do audiovisual foram acrescidos de 50% relativos à multa prevista no art. 6º, § 1º da Lei nº 8.685/93, conforme orientação recebida via e-mail da SecexTCE/TCU - peça 243) .
 No Relatório de TCE nº 002/20219 (peça 253) , complementado pelo de nº 2/2019-1 (peça 251) , o tomador de contas concluiu que o prejuízo importaria no valor original de R$ 772.553,22 (peça 251, p. 4) , imputando a responsabilidade à empresa Comunicação Alternativa Ltda. e ao Sr. Nelson Hoineff (falecido) .
 O relatório de auditoria da Controladoria-Geral da União ratificou as conclusões do tomador de contas (peça 257) . Após a emissão do certificado de auditoria, do parecer do dirigente do órgão de controle interno e do pronunciamento ministerial (peças 258, 259 e 260) , o processo foi encaminhado ao Tribunal de Contas da União.
ANÁLISE DOS PRESSUPOSTOS DE PROCEDIBILIDADE DA IN/TCU 71/2012
Avaliação de Viabilidade do Exercício do Contraditório e Ampla Defesa
 Verifica-se que não houve o transcurso de mais de dez anos desde o fato gerador sem que tenha havido a notificação dos responsáveis pela autoridade administrativa federal competente (art. 6º, inciso II, c/c art. 19 da IN/TCU 71/2012, modificada pela IN/TCU 76/2016) , uma vez que o fato gerador da irregularidade sancionada ocorreu em 19/4/2005, e os responsáveis foram notificados sobre a irregularidade pela autoridade administrativa competente conforme abaixo:
Comunicação Alternativa Ltda., por meio do Ofício nº 879/2009/CPC/SFO/ANCINE, de 18/3/2009 (peça 113) , recebido em 24/3/2009  (AR à peça 114) ;
Nelson Hoineff, por meio do Ofício nº 1065/2009/CPC/SFO/ANCINE, de 6/4/2009 (peça 116) , recebido em 12/4/2009  (AR à peça 117) .
Valor de Constituição da TCE 	
 Verifica-se, ainda, que o valor atualizado do débito apurado (sem juros) em 1/1/2017 é de R$ 1.612.295,43, portanto superior ao limite mínimo de R$ 100.000,00, na forma estabelecida conforme os arts. 6º, inciso I, e 19 da IN/TCU 71/2012, modificada pela IN/TCU 76/2016. 
OUTROS PROCESSOS/DÉBITOS NOS SISTEMAS DO TCU COM OS MESMOS RESPONSÁVEIS
 Informa-se que foram encontrados processos no Tribunal com os mesmos responsáveis:
	Responsável
	Processo

	Comunicação Alternativa Ltda.
	Processo 042.340/2021-7 [TCE, aberto, "TCE instaurada pelo (a) Agência Nacional do Cinema em razão de Omissão no dever de prestar contas, Medida Provisória nº 2.228-1 (Funcines) , que teve por objeto Teoria da conspiração - série que elege um fato e coloca suas diversas versões em questionamento através de diversas fontes, opiniões e teorias. (nº da TCE no sistema: 412/2021) "]
Processo 045.519/2021-8 [TCE, aberto, "TCE instaurada pelo (a) Agência Nacional do Cinema em razão de Omissão no dever de prestar contas, Lei nº 8.685/1993 (Lei do Audiovisual) , que teve por objeto Marcados para morrer - trata-se de uma ficção carregada de realidade, que possibilita a reflexão sobre a existência de uma cultura do medo. (nº da TCE no sistema: 413/2021) "]
Processo 000.954/2020-9 [TCE, aberto, "TCE instaurada pelo (a) Agência Nacional do Cinema em razão de Não comprovação da regular aplicação dos recursos repassados pela União, Lei do Audiovisual, que teve por objeto A Revolução dos Idiotas - Viagens Pelo Universo Rodrigueano (nº da TCE no sistema: 1726/2018) "]
Processo 026.776/2020-0 [TCE, aberto, "TCE instaurada pelo (a) Agência Nacional do Cinema em razão de Omissão no dever de prestar contas, Lei do Audiovisual, que teve por objeto Cauby - Começaria Tudo Outra Vez (nº da TCE no sistema: 1988/2018) "]

	Nelson Hoineff
	Processo 042.340/2021-7 [TCE, aberto, "TCE instaurada pelo (a) Agência Nacional do Cinema em razão de Omissão no dever de prestar contas, Medida Provisória nº 2.228-1 (Funcines) , que teve por objeto Teoria da conspiração - série que elege um fato e coloca suas diversas versões em questionamento através de diversas fontes, opiniões e teorias. (nº da TCE no sistema: 412/2021) "]
Processo 045.519/2021-8 [TCE, aberto, "TCE instaurada pelo (a) Agência Nacional do Cinema em razão de Omissão no dever de prestar contas, Lei nº 8.685/1993 (Lei do Audiovisual) , que teve por objeto Marcados para morrer - trata-se de uma ficção carregada de realidade, que possibilita a reflexão sobre a existência de uma cultura do medo. (nº da TCE no sistema: 413/2021) "]
Processo 000.954/2020-9 [TCE, aberto, "TCE instaurada pelo (a) Agência Nacional do Cinema em razão de Não comprovação da regular aplicação dos recursos repassados pela União, Lei do Audiovisual, que teve por objeto A Revolução dos Idiotas - Viagens Pelo Universo Rodrigueano (nº da TCE no sistema: 1726/2018) "]
Processo 026.776/2020-0 [TCE, aberto, "TCE instaurada pelo (a) Agência Nacional do Cinema em razão de Omissão no dever de prestar contas, Lei do Audiovisual, que teve por objeto Cauby - Começaria Tudo Outra Vez (nº da TCE no sistema: 1988/2018) "]

 A tomada de contas especial está, assim, devidamente constituída e em condição de ser instruída.
EXAME TÉCNICO			 
 Da análise aos documentos presentes nos autos, verifica-se que o Sr. Nelson Hoineff foi o responsável pela gestão e execução dos recursos captados por força do projeto cultural Pronac 01-1840. 
 Registra-se que o ex-sócio da empresa, o Sr. Marcos Rezende, teve a sua responsabilidade afastada pela Ancine, por meio da Deliberação de Diretoria Colegiada nº 240-E, de 31/3/2020 (peça 230) , em face do acolhimento dos recursos administrativos por ele interpostos contra a reprovação da prestação de contas (peças 197-203, 208, 209, 219-222) .
 Em vista disso, mostra-se razoável não imputar responsabilidade ao aludido ex-sócio da empresa proponente, na medida em que restou comprovada a sua retirada da sociedade, em 15/7/2003 (peça 200) , mediante a cessão da integralidade de suas cotas, na Comunicação Alternativa Ltda. Ademais, não se comprova nos autos que o Sr. Marcos Rezende tenha praticado atos de gestão relacionados ao Pronac 01-1840.
 A esse respeito, importa registrar que, por ocasião da retirada do Sr. Marcos Rezende do quadro societário da Comunicação Alternativa Ltda., operada por meio da alteração contratual de 15/7/2003 (peça 62) , suas cotas foram integralmente cedidas para a Sra. Adriana Magalhães Hoineff, à época esposa do Sr. Nelson Hoineff. 
 De acordo com a Cláusula Quarta da aludida alteração (peça 62, p. 2) , o Sr. Nelson Hoineff, detentor de 95% do capital social da Comunicação Alternativa Ltda., era quem exercia com exclusividade a gestão da sociedade empresarial. A esse respeito, o TCU tem firmado o entendimento de que "sócios que não exercem atividade gerencial em pessoa jurídica que recebe recursos com amparo na Lei 8.313/1991 (Lei Rouanet) não devem responder solidariamente com a empresa pelas irregularidades detectadas, exceto nas situações em que fica patente que eles se valeram de forma abusiva da sociedade empresária para tomar parte nas práticas irregulares" (Acórdãos 8652/2020 e 8187/2019, ambos da 2ª Câmara) .
 Por essa razão, a Sra. Adriana Magalhães Hoineff não foi responsabilizada na TCE, uma vez que não detinha poderes de gerência na empresa. 
 No que se refere à Sra. Alice Hoineff, única herdeira/sucessora conhecida do Sr. Nelson Hoineff, entende-se que as circunstâncias presentes nos autos não justificam sua eventual citação, pelas razões que se passa a expor.
 As tentativas de comunicações processuais endereçadas pela Ancine à aludida herdeira, por intermédio dos Ofícios nos 170-F/2020-ANCINE/SEF/SPR e 335-E/2020-ANCINE/SEF/SPR (peças 239 e 240) , não se aperfeiçoaram, conforme se verifica à peça 241, o que ensejou a sua notificação por meio do Edital de Notificação publicado no DOU de 29/12/2020 (Edição 235, Seção 3, página 201 - peça 242) .
 A despeito de qualquer questionamento quanto à eficácia da notificação pela via editalícia, nas circunstâncias do caso concreto, é forçoso reconhecer que realizar a citação da herdeira do responsável neste momento processual, passados 17 (dezessete anos) da ocorrência dos fatos  (assumindo-se a data final para prestação de contas, em 19/4/2005) , irá impor desmedida dificuldade no resgate da documentação hábil para produzir alegações de defesa.
 Essa dificuldade ao pleno exercício do direito de defesa foi bem explanada no Voto condutor do Acórdão 4988/2017-TCU-Primeira Câmara, Rel. Min. Vital do Rêgo:
Se para o gestor o interregno de mais de dez anos já poderia caracterizar empecilho para a comprovação da boa e regular aplicação dos recursos questionados, tal missão se torna praticamente inviável aos seus sucessores, alheios à gestão municipal.
A delonga em notificar os herdeiros do responsável tem o condão de inviabilizar o pleno exercício do direito à ampla defesa, tendo em vista a dificuldade de se reconstituir os fatos e de se obter os documentos necessários à comprovação da boa e regular aplicação dos recursos, efetivamente realizada por terceiro (...) .
 Referido entrave também se observa nos acórdãos a seguir reproduzidos:
Acórdão 1492/2018-TCU-Primeira Câmara - Rel. Min. Benjamin Zymler
19. Entendo pertinente, pois, as seguintes considerações do Ministério Público junto ao TCU, efetuadas ao concordar com a unidade técnica:
"Com efeito, considerando-se que a citação para a reparação dos danos apurados na presente tomada de contas especial se deu após mais de dez anos dos fatos impugnados e já na pessoa dos sucessores do responsável, tem razão o auditor da Serur quando conclui "estar-se aqui diante de um caso que apresenta dilação [temporal] prejudicial à defesa". Há, ademais, que se reconhecer como obstáculo ou dificuldade concreta adicional ao lapso temporal superior a dez anos, conforme exige a jurisprudência do TCU, o fato de os sucessores passarem, tal como argumenta o auditor da Serur, a integrar um processo do qual desconhecem a matéria especificamente tratada, por não terem sido os gestores dos recursos." (Grifou-se) .
Acórdão 8791/2016-TCU-Segunda Câmara - Rel. Min. Augusto Nardes
13. De fato, restou demonstrado o insucesso dos herdeiros do responsável falecido na obtenção de elementos probatórios mínimos visando à comprovação da regular destinação dos valores questionados, o que prejudicou o exercício do contraditório e da ampla defesa.
14. Consoante coloquei no voto condutor do Acórdão 3527/2015-TCU-Segunda Câmara, em situações como essa, é razoável reconhecer, diante de longo lapso desde a época dos fatos, sem que os responsáveis tenham dado causa à demora processual, a dificuldade acentuada de defesa por parte dos herdeiros do gestor falecido, pois são pessoas, em princípio, completamente alheias aos atos de gestão tomados há tanto tempo por aquele.
 Nesse sentido é também a jurisprudência selecionada do Tribunal a seguir indicada:
Acórdãos 1254/2020 e 3879/2017, ambos da Primeira Câmara - Min. Augusto Sherman 
O longo transcurso de tempo entre a prática do ato pelo responsável falecido e a citação dos seus herdeiros e sucessores, sem que tenham dado causa à demora processual, inviabiliza o exercício do contraditório e da ampla defesa, dando ensejo ao arquivamento das contas, sem julgamento do mérito, por ausência de pressupostos para desenvolvimento válido e regular do processo, com fundamento no art. 212 do Regimento Interno do TCU c/c arts. 6º, inciso II, e 19 da IN-TCU 71/2012.
 Assim, na linha dos entendimentos jurisprudenciais acima expostos e considerando as particularidades do caso concreto, entende-se que a citação da Sra. Alice Hoineff não se mostra razoável, devendo o processo ser arquivado, em relação ao Sr. Nelson Hoineff, por ausência de pressupostos para seu desenvolvimento válido e regular, com fundamento no art. 212 do Regimento Interno/TCU c/c os arts. 6º, inciso II, e 19, da Instrução Normativa TCU 71/2012.
 O arquivamento proposto se justifica, de igual modo, em relação à empresa Comunicação Alternativa Ltda., em face da impossibilidade de representação da pessoa jurídica, decorrente do falecimento do único sócio remanescente na composição social da empresa.
CONCLUSÃO
 A partir dos elementos constantes nos autos e do exame das ocorrências descritas na seção "Exame Técnico", concluiu-se que o processo se encontra em condições de ser arquivado, sem julgamento de mérito, por ausência de pressupostos para seu desenvolvimento válido e regular, com fulcro no art. 212 do Regimento Interno/TCU c/c os arts. 6º, inciso II, e 19 da Instrução Normativa TCU nº 71/2012.
PROPOSTA DE ENCAMINHAMENTO
 Diante do exposto, submetem-se os autos à consideração superior, propondo:
a) arquivar o processo, sem julgamento de mérito, por ausência de pressupostos para seu desenvolvimento válido e regular, com fulcro no art. 212 do Regimento Interno/TCU c/c os arts. 6º, inciso II, e 19 da Instrução Normativa TCU nº 71/2012;
b) dar ciência da deliberação que determinar o arquivamento proposto à Sra. Alice Hoineff, ao Sr. Marcos Rezende, à Ancine e à Secretaria Especial da Cultura.
2.	O Ministério Público junto ao TCU, neste ato representado pelo Procurador Sérgio Ricardo da Costa Caribé, também propôs o arquivamento dos autos, embora fundado em motivos diversos, conforme manifestação a seguir transcrita (peça 267) :
Trata-se de tomada de contas especial instaurada pela Agência Nacional do Cinema, em desfavor da pessoa jurídica Comunicação Alternativa Ltda. e de seu sócio administrador, o Sr. Nelson Hoineff (falecido) , em decorrência da não comprovação da regular aplicação dos recursos captados para a execução do projeto cultural Pronac 01-1840, intitulado "O Homem Pode Voar - A Saga de Santos Dumont" (peça 1) .
A Portaria nº 24, de 4/4/2001, autorizou a captação da importância de R$ 1.446.459,00 no período de 20/2/2001 a 31/12/2004, com prazo para execução do projeto que findava em 19/2/2005 e prazo para apresentação da prestação de contas que se esgotava em 19/4/2005 (peças 37, 65 e 253, p. 1) . A proponente logrou captar R$ 969.000,00, apresentando a prestação de contas em 21/11/2005 (peças 15, 16, 29, 30, 39, 47, 50, 54, 57, 75-85, 99-107 e 110-111) .
A unidade instrutiva manifesta-se no sentido de que o Sr. Marcos Rezende não praticou atos de gestão relativos ao referido projeto cultural. Informa que esse sócio teve sua responsabilidade afastada pela Ancine, mediante a Deliberação de Diretoria Colegiada nº 240-E, de 31/3/2020 (peça 230) , que deu provimento a recurso administrativo por ele interposto (peças 197-203, 208, 209 e 221) . 
A Secex-TCE observa que o Sr. Marcos de Rezende acabou por se retirar da sociedade em 15/7/2003, quando suas cotas, que totalizavam 25% do total, foram cedidas ao Sr. Nelson Hoineff (20% do total) e à sua então esposa, Sra. Adriana Magalhães Hoineff (5% do total) .
Os elementos contidos nos autos indicam que o Sr. Nelson Hoineff foi o efetivo responsável pela gestão e execução dos recursos captados por força do projeto cultural Pronac 01-1840. Nesse contexto, importante destacar que, com a retirada do Sr. Marcos de Rezende do quadro social da empresa, por força da alteração contratual de 15/7/2003, o Sr. Nelson Hoineff passou a deter 95% do capital social, enquanto sua então esposa, Sra. Adriana Magalhães Hoineff, ficou com 5% (peça 62) . 
Em consonância com a Secex-TCE, penso que a não responsabilização da Sra. Adriana Magalhães Hoineff se justifica pela ausência de evidências de que tenha praticado atos de gestão dos recursos em questão. A Corte de Contas, em algumas ocasiões, firmou entendimento de que, no que se refere à execução dos recursos captados pela Lei Rouanet, os sócios não devem responder solidariamente com a empresa proponente pelas irregularidades detectadas, salvo se restar demonstrado que se valeram da sociedade empresária para praticar irregularidades (Acórdão 5254/2018-TCU-Primeira Câmara, 8.652/2020-TCU-2ª Câmara e 8.187/2019-TCU-2ª Câmara) .
Constatado o falecimento do Sr. Nelson Hoineff, a Ancine efetivou notificação à sua sucessora, Sra. Alice Hoineff (peças 237, 239 e 242) , mas essa não apresentou qualquer manifestação.
O auditor responsável pela instrução destaca que a Sra. Alice Hoineff foi notificada apenas uma vez, em 09/12/2020, porém, isso ocorreu por meio do Edital de Notificação de 09/12/2020 (peça 242) . Sendo assim, a instrução externa posicionamento, que conta com minha anuência, de que não cabe a citação da Sra. Alice Hoineff, visto que já se passaram nada menos que dezessete anos desde o fim do prazo para execução dos recursos (peças 253, p. 1, e 264, p. 4) . 
Por esses motivos, a unidade técnica propõe o arquivamento dos autos sem julgamento de mérito, com base no art. 212 do Regimento Interno do Tribunal de Contas da União c/c os arts. 6º, inciso II, e 19 da Instrução Normativa TCU nº 71/2012 (peça 264, p. 5) .
Não obstante, o longo tempo decorrido desde o prazo fixado para execução dos recursos suscita a conveniência de que também seja avaliada a ocorrência da prescrição das pretensões punitiva e ressarcitória. 
A respeito do assunto, registro que, em diversas oportunidades, ao promover minuciosa e detida análise do tema, defendi que a prescrição da pretensão de ressarcimento ao erário deveria seguir as regras estabelecidas no Código Civil atualmente vigente. Cito, como exemplo, os pareceres emitidos nos autos do TC Processo 000.012/2020-3, da relatoria do Ministro Vital do Rêgo; do TC Processo 036.485/2019-5,  da  relatoria  do  Ministro-Substituto  Marcos  Bemquerer  Costa;  do  TC Processo 020.232/2017-9, da relatoria do Ministro-Substituto Weder de Oliveira; do TC Processo 031.091/2013-0, da relatoria do Ministro Benjamin Zymler; do TC Processo 004.030/2017-6, da relatoria do Ministro-Substituto André Carvalho; do TC Processo 029.107/2019-9, da relatoria do Ministro Raimundo Carreiro; do TC Processo 006.359/2019-1, da relatoria do Ministro Augusto Nardes; do TC Processo 017.162/2007-1, da relatoria do Ministro Aroldo Cedraz; do TC Processo 035.278/2015-3, da relatoria do Ministro-Substituto Augusto Sherman Cavalcanti; do TC Processo 000.071/2020-0, da relatoria do Ministro Jorge Oliveira; do TC Processo 027.487/2017-2, da relatoria do Ministro Walton Alencar Rodrigues; e do TC Processo 018.978/2012-6, da relatoria do Ministro Bruno Dantas.
Nos pareceres lançados nos referidos processos, sustentei que, em razão de seu caráter genérico e da ausência de normas específicas que disciplinassem o assunto, o art. 205 do Código Civil - que constitui a regra geral de prescrição - deveria incidir, a priori, em todas as situações para as quais a lei não tivesse estabelecido prazo inferior. As normas de direito civil, notadamente as insertas na parte geral do Código Civil, por sua abrangência e estofo em sólidos princípios de direito, devem orientar a aplicação do Direito em todos os ramos, quando não conflitantes com matérias especificamente reguladas. Assim, na inexistência de norma específica para a hipótese, entendo que devam incidir as regras da Lei 10.406/2002.
Compreendo, ademais, que a regra do art. 205 do Código Civil, conquanto inespecífica, é perfeitamente compatível com as normas que, desde muito, regem o procedimento de controle externo. E, neste passo, para que não se afronte a harmonia e o caráter sistêmico de suas normas, o Código Civil também pode e deve servir de parâmetro para o regramento de outras questões, como, por exemplo, e no que couber: as causas de suspensão previstas nos arts. 198 e 200; as causas interruptivas do art. 202, incisos I e VI; o recomeço da contagem do prazo estabelecido no art. 202, parágrafo único; a prescrição intercorrente prevista no art. 202, parágrafo único; os efeitos da interrupção efetuada contra devedor solidário, ex vi do art. 204, § 1º, in fine; o prazo geral de dez anos previsto no art. 205; e o dever de guarda de documentos de que trata o art. 1.194.
Ciente de que a egrégia Corte de Contas da União continua a adotar a tese da imprescritibilidade da pretensão de ressarcimento (v.g. Acórdão 5236/2020-TCU-Plenário, 11.839/2020-TCU-2ª Câmara, 18/2021-TCU-1ª Câmara e 120/2021-TCU-Plenário) , peço vênias para ratificar o posicionamento externado nos pareceres acima referenciados, de que o exame da ocorrência da prescrição da pretensão de ressarcimento aos cofres públicos - instrumentalizada nos processos de contas que tramitam no TCU - deve ter como parâmetro o prazo geral de prescrição indicado no art. 205 da Lei 10.406/2002, contado a partir da data de ocorrência da irregularidade que deu origem ao débito, em consonância com o art. 189 da mesma lei.
Isso posto, passo ao exame da ocorrência da prescrição da pretensão de ressarcimento no caso concreto. Considerando que as regras aplicáveis à prescrição da pretensão punitiva, nos termos do Acórdão 1441/2016-TCU-Plenário, são as mesmas que ora proponho para a análise da prescrição da pretensão de ressarcimento ao erário; considerando que, in casu, as irregularidades que ensejaram a aplicação de sanção são as mesmas que deram causa à condenação em débito, assim como são as mesmas as causas interruptivas e demais variáveis; entendo cabível a análise em conjunto da ocorrência da prescrição para ambas pretensões.
Tendo tais balizas como parâmetro para o exame da matéria, concluo pela ocorrência da prescrição das pretensões punitiva e de ressarcimento ao erário neste processo. Como as irregularidades que ensejaram o débito ocorreram dentro do prazo de execução da avença, ou seja, até 19/2/2005 (253, p. 1) , o prazo prescricional de dez anos se consumou antes que fosse interrompido por ato autorizativo de citação dos responsáveis. 
Diga-se de passagem, a prescrição se aperfeiçoou antes mesmo da remessa dos autos ao Tribunal de Contas da União. Por conseguinte, nos termos do art. 212 do RI/TCU, as presentes contas devem ser arquivadas, sem julgamento de mérito. 
Caso o Tribunal de Contas da União, numa análise perfunctória e não exauriente, entenda que as irregularidades guardam correspondência com quaisquer condutas tipificadas na Lei 8.429/1992, deve promover o encaminhamento do acórdão que vier a ser proferido ao Ministério Público Federal, para que adote as medidas que entender cabíveis.
Isso posto, este membro do Ministério Público de Contas manifesta-se no sentido de que seja arquivado o presente processo, sem julgamento do mérito, nos termos do art. 212 do Regimento Interno do TCU (RI/TCU) , sem prejuízo de que, caso o Tribunal entenda pertinente, envie cópia do acórdão a ser prolatado, bem como do relatório e do voto que o fundamentarem, à Procuradoria da República no Estado do Rio de Janeiro.
Admitindo que o Tribunal possa não acolher a tese de prescrição apresentada, em atenção ao parágrafo 2º do artigo 62 do RI/TCU, alternativamente, aquiesço à proposta apresentada pela Unidade Técnica, consubstanciada no arquivamento das presentes contas, mas com supedâneo no art. 212 do Regimento Interno/TCU c/c os arts. 6º, inciso II, e 19 da Instrução Normativa TCU nº  71/2012.
 	É o relatório.

não há.

Procurador Sergio Ricardo Costa Caribé.

TOMADA DE CONTAS ESPECIAL (TCE)

Secretaria de Controle Externo de Tomada de Contas Especial (SecexTCE).

Em apreciação, tomada de contas especial (TCE) instaurada pela Agência Nacional do Cinema em desfavor da empresa Comunicação Alternativa Ltda. e de seu sócio-administrador, o Sr. Nelson Hoineff, em razão da não comprovação da regular aplicação dos recursos captados para a execução do projeto cultural Pronac 01-1840, intitulado "O homem pode voar: A saga de Santos Dumont". 
A Portaria 24/2001 autorizou a captação do valor de apoio, totalizando inicialmente R$ 1.446.459,00, no período de 20/2/2001 a 31/12/2004 (peça 65) , com prazo para execução dos recursos de 5/4/2001 a 19/2/2005, recaindo o prazo para prestação de contas em 19/4/2005.
Desse total, a empresa proponente captou o valor de R$ 969.000,00, conforme atestam os recibos (peças 15, 16, 29, 30, 39, 47, 50, 54 e 57) e os extratos bancários (peças 110 e 111) .
A prestação de contas foi apresentada em 21/11/2005 (peças 75-85) , sendo complementada em 4/6/2007 (peças 99-107 e 110-111) .
A Nota Técnica Ancine/SDI, de 2/1/2006 (peça 89) , analisou o conteúdo do DVD contendo a obra audiovisual definitiva e atestou o cumprimento do objetivo proposto no projeto. Essa conclusão foi ratificada pelo Relatório de Análise Técnica 36/2008 (peça 112) .
Entretanto, a execução financeira da avença foi reprovada, em virtude da ausência de documentos relacionados a despesas no montante de R$ 377.321,72, bem como da realização de despesas estranhas ao projeto, no valor de R$ 9.872,57, o que resultou na reprovação da execução do projeto, por meio da Deliberação de Diretoria Colegiada 1741-E, de 2017 (peça 166) , e na instauração da presente TCE, cujo montante abarcou, além dos valores impugnados, a multa de 50% prevista no art. 6º, § 1º, da Lei 8.685/93.
Há informações nos autos acerca do falecimento do sócio-administrador da Comunicação Alternativa Ltda., Sr. Nelson Hoineff, em 15/12/2019, conforme certidão de óbito juntada aos autos à peça 223. Referido sócio era o detentor de 95% da sociedade empresarial de pequeno porte, atualmente com situação fiscal de inapta, conforme dados obtidos no Sistema da Receita Federal.
As tentativas de comunicações processuais endereçadas pela Ancine à Sra. Alice Hoineff, única herdeira/sucessora conhecida do Sr. Nelson Hoineff, por intermédio dos Ofícios 170-F/2020-ANCINE/SEF/SPR e 335-E/2020-ANCINE/SEF/SPR (peças 239 e 240) , não se aperfeiçoaram, conforme se verifica à peça 241, o que ensejou a sua notificação por meio do edital de notificação publicado no DOU de 29/12/2020 (Edição 235, Seção 3, página 201 - peça 242) .
Nesta etapa processual, a herdeira somente seria formalmente notificada por este Tribunal da falha na gestão de seu genitor passados 17 anos dos fatos apurados.
O mero decurso de tempo não é razão suficiente para o trancamento das contas, na forma prevista no art. 6º da IN TCU 71/2012, sendo preciso que, além disso, haja fundadas razões para supor que o direito à defesa tenha ficado prejudicado.
Entendo que tais razões existem no caso em exame.
Isso porque, se para o empresário, o interregno de 17 anos já poderia caracterizar empecilho para a comprovação da boa e regular aplicação dos questionados recursos, tal missão se torna praticamente inviável à herdeira, alheia à gestão da empresa.
A delonga em notificar a herdeira do responsável teve o condão de inviabilizar o pleno exercício do direito à ampla defesa, tendo em vista a dificuldade de se reconstituir os fatos e de se obter os documentos necessários à comprovação da boa e regular aplicação dos recursos.
O desfecho sugerido para o presente caso encontra amparo na jurisprudência deste Tribunal, a exemplo dos Acórdão 239/2022-TCU-Plenário, 2.840/2022-TCU-1ª Câmara, 1.764/2022-TCU-2ª Câmara, 17.718/2021- TCU-1ª Câmara, 11.484/2021- TCU-1ª Câmara, 1,733/2021- TCU-Plenário, 6.285/2021- TCU-1ª Câmara, 4.046/2021- TCU-1ª Câmara, 14.016/2020- TCU-1ª Câmara, dentre outros.
Assim, entendo pertinente o arquivamento dos autos, sem julgamento de mérito, ante a ausência dos pressupostos de desenvolvimento válido e regular do processo, em razão do prejuízo substancial ao exercício do direito ao contraditório e à ampla defesa.
Por fim, anoto que, embora assista razão ao MPTCU com relação à ocorrência da prescrição da pretensão punitiva no presente caso concreto, a teor do Acórdão 1441/2016-TCU-Plenário, deixo de reconhecer a prescrição ressarcitória sugerida pelo Parquet especializado, tendo em vista o entendimento unânime deste Tribunal que adota a tese da imprescritibilidade do dano no âmbito do controle externo, nos termos da Súmula-TCU 282 .
	Diante do exposto, voto pela adoção da minuta de acórdão que ora trago ao exame deste colegiado.
TCU, Sala das Sessões, em 13 de setembro de 2022.
Ministro VITAL DO RÊGO 
Relator